---
title: "Neuronal and glial DNA methylation and gene expression changes in early epileptogenesis"
author: "Erika Nathalia Ordoñez Guzmán"
date: "2025-02-07"
output: pdf_document
---

```{r setup, include=FALSE}
knitr::opts_chunk$set(echo = TRUE)
```

# Introducción: 

Según los datos la Organización Mundial de la Salud proporcionados en 2024: "50 millones de personas padecen epilepsia" además "se estima que el 70% de las personas con epilepsia podrían vivir sin convulsiones si se diagnosticaran y trataran adecuadamente". Este es un transtorno que afecta principalmente a las células que conforman el cerebro. El artículo: "Neuronal and glial DNA methylation and gene expression changes in early epileptogenesis" trabaja con células neuronales y de glía como lo es la microglía. Este padecimiento se caracteriza por descargas eléctricas en el cerebro y afectan negativamente a las personas que la padecen. Estudios recientes, resaltan que la metilación tiene un papel importante en este proceso, por lo que el equipo de trabajo dirigido por Toni C Berger, son pioneros en este campo de estudio. 

Por la naturaleza del proceso de metilación, es un proceso heredable, modificable y estable, pero temporal, además de voluble y suceptible a cambios por influencia ambiental. Por eso, en el artículo se experimenta con células neuronales de ratón, en la inducción a la metilación con ácido kainico, que son el grupo esperimental, mientras que el control se trató con solución salina. Se buscó encontrar si existe una diferencia significativa de expresión en ambas condiciones. 
Con este artículo, se busca encontrar el efecto que tiene la metilación en la patología y así, estar un paso más cerca de encontrar agentes terapéuticos para contrarrestar su efecto y apoyar a la salud mundial. 

El set de datos obtenido fue obtenido desde recount3, cuenta con 28 muestras. Los datos demuestran las lecturas del mDNA que se dieron como consecuencia de la metilación y secuenciación de mRNA (mRNAseq). 

## Objetivos del proyecto:

- Encontrar blancos terapéuticos en células neuronales y glía que juegan un papel crucial en la epilepsia. 

- Analizar el resultado del mRNAseq para comprobar la diferencia de expresión y correlacionarlo con la epilepsia.  

## Resultados: 



```{r include = FALSE}
# Abrir librería
library("recount3")

# Cargar datos de expresión génica
mouse_projects <- available_projects("mouse")
# Crear objeto de rse para manipularlo con los datos de expresión génica.
rse_gene_SRP223512 <- create_rse(
  subset(
    mouse_projects,
    project == "SRP223512" & project_type == "data_sources"
  )
)

assay(rse_gene_SRP223512, "counts") <- compute_read_counts(rse_gene_SRP223512)
```

```{r}
# Explorar objeto de rse
rse_gene_SRP223512$sra.sample_attributes[1:5]
```

```{r include=FALSE}
rse_gene_SRP223512 <- expand_sra_attributes(rse_gene_SRP223512)
colData(rse_gene_SRP223512)[
  ,
  grepl("^sra_attribute", colnames(colData(rse_gene_SRP223512))
  )
]

# Cambiar las dos variables a factores:
rse_gene_SRP223512$sra_attribute.treatment <- factor(
  rse_gene_SRP223512$sra_attribute.treatment
)
rse_gene_SRP223512$sra_attribute.neun <- factor(
  rse_gene_SRP223512$sra_attribute.neun
)

# Variables de interés
summary(as.data.frame(colData(rse_gene_SRP223512)
  [
    ,
    grepl("^sra_attribute.[treatment|neun]", colnames(colData(rse_gene_SRP223512)))
  ]))

rse_gene_SRP223512$treatment <- factor(ifelse(rse_gene_SRP223512$sra_attribute.treatment == "Kainate", "epilepsy", "placebo"))
table(rse_gene_SRP223512$treatment)

rse_gene_SRP223512$assigned_gene_prop <- rse_gene_SRP223512$recount_qc.gene_fc_count_all.assigned / rse_gene_SRP223512$recount_qc.gene_fc_count_all.total
summary(rse_gene_SRP223512$assigned_gene_prop)

with(colData(rse_gene_SRP223512), tapply(assigned_gene_prop, treatment, summary))

rse_gene_SRP223512_unfiltered <- rse_gene_SRP223512
```

```{r fig.align='center', fig.cap='Frecuencias de la proporción de genes', fig.width=14, fig.height=7}
hist(rse_gene_SRP223512$assigned_gene_prop)
```

En la figura 1 se muestra la frecuencia de las muestras según la proporción de los genes. Sirve para visualizar las muestras que se pueden conservar para el análisis. 
```{r}
# Se muestra de manera más numéerica el resultado del histograma
table(rse_gene_SRP223512$assigned_gene_prop < 0.3)
table(rse_gene_SRP223512$assigned_gene_prop < 0.4)
table(rse_gene_SRP223512$assigned_gene_prop < 0.5)
```

Como podemos ver con los resultados anteriores, el mejor humbral para obtener la cantidad de muestras para trabajar es la proporción de 0.3. Debido a que no buscamos un umbral muy estricto y quedarnos sin una buena cantidad de muestras para analizar. 

```{r}
rse_gene_SRP223512 <- rse_gene_SRP223512[, rse_gene_SRP223512$assigned_gene_prop > 0.3]
```

Resumen de los niveles medios de expresión de genes:  

```{r include=FALSE}
gene_means <- rowMeans(assay(rse_gene_SRP223512, "counts"))
```

```{r}
summary(gene_means)
```

Se eligió un umbral de 0.1 para la elegir los genes con los que se trabajará en el análisis. El resto de genes se eliminan. De decir, que los que los genes que tienen una media menor a 0.1 se eliminan. 

```{r}
rse_gene_SRP223512 <- rse_gene_SRP223512[gene_means > 0.1, ]
dim(rse_gene_SRP223512)
# Porcentaje de genes conservados: 
round(nrow(rse_gene_SRP223512) / nrow(rse_gene_SRP223512_unfiltered) * 100, 2)
```

```{r include=FALSE}
# Normalización

library("edgeR")

dge <- DGEList(
  counts = assay(rse_gene_SRP223512, "counts"),
  genes = rowData(rse_gene_SRP223512)
  )
dge <- calcNormFactors(dge)

# Exploración de los datos: 
library("ggplot2")
```

```{r fig.align='center', fig.cap='Boxplot con información sobre la proporción de genes con respecto a cada tratamiento', fig.width=14, fig.height=7}
ggplot(as.data.frame(colData(rse_gene_SRP223512)), aes(y=assigned_gene_prop, x=treatment)) +
  geom_boxplot() +
  theme_bw(base_size = 20) +
  ylab("Assigned Gene Prop") +
  xlab("Treatment")
```

En la figura 2, se evidencía que la media de la proporción de genes es mayor en el tratamiento con ácido kainico. 

```{r}
# Modelo estadístico:
mod <- model.matrix(
  ~ treatment + sra_attribute.neun + assigned_gene_prop,
  data = colData(rse_gene_SRP223512)
)

# Se muestran los nombres de las columnas para evitar errores. 
colnames(mod)

# Comprobación del modelo estadístico:
# Para visualizar el modelo:
# Data frame para la visualización.
sampleData <- data.frame(
  treatment = rse_gene_SRP223512$treatment,
  sra_attribute.neun = rse_gene_SRP223512$sra_attribute.neun
)
# Creación de las imágenes:
vd <- ExploreModelMatrix::VisualizeDesign(
  sampleData = sampleData,
  designFormula = ~ 0 + treatment + sra_attribute.neun,
  textSizeFitted = 3
)
```

```{r fig.align='center', fig.cap='Cuadro con la comprobación del modelo de regresión lineal aplicado anteriormente', fig.width=14, fig.height=7}
cowplot::plot_grid(plotlist=vd$plot, nrow = 1)
```

En el cuadro anterior, podemos darnos cuenta que el modelo fue correctamente planteado, esto se puede notar porque, si restamos la columna titulada negative a la titulada positive el resultado es sra_attribute.neunpositive, lo que quiere decir que tuvo un efecto el receptor NeuN en las neuronas. Si se resta la fila de placebo a la de epilepsia en la columna positive, nos afirma que efectivamente, la fila de placebo es el control experimental mientras que la segunda fila de epilepsia afirma que ese es el grupo al que se aplicó el ácido kainico y por tanto el grupo experimental. 

*NOTA:* 
Para recrear la imagen, no se aplicó el intercepto y tampoco se contemplo la variable continua, que en este caso es la proporción de genes. Pues se sabe cual es esta variable y para visualizar de mejor manera se obvió. Por otro lado, esta variable si fue implementada en la construcción del modelo, junto con la aplicación del intercepto, para tener un modelo más confiable. 

```{r}
# Usar limma para el análisis de expresión diferencial:
library("limma")
# Crear el objeto DGEList
# Se produce la gráfica para visualizar los datos.
```

```{r fig.align='center', fig.cap='Gráfica para ver la desviación estándar', fig.width=14, fig.height=7}
vGene <- voom(dge, mod, plot=T)
```

La gráfica anterior muestra los genes, es decir, cada punto es un gen. Muestra la buena calidad de los datos. 

```{r}
# Utiliza el modelo bayesiano para el análisis de expresión diferencial
# Además, ajusta el modelo lineal
eb_results <- eBayes(lmFit(vGene))

# Selecciona los genes con expresión diferencial significativa.
de_results <- topTable(
  eb_results,
  coef=2,
  number=nrow(rse_gene_SRP223512),
  sort.by="none"
)

# Pequeña exploración y visualización de los datos.
dim(de_results)
head(de_results)

# Selección de genes con una expresión diferencial significativa
table(de_results$adj.P.Val < 0.05)
```


```{r fig.align='center', fig.cap='plotMA para evaluar la relación entre la expresión media y el cambio en la expresión', fig.width=14, fig.height=7}
# Visualización de datos - plotMA
plotMA(eb_results, coef=2)
```

Cada punto en la gráfica anterior muestra un gen, se perciben más genes que se mentienen cerca del cero, es decir, que no tienen una expresión significativa. Hay más genes que se tienen un log fold-change con expresión negativa. 

```{r fig.align='center', fig.cap='El genes con expresión diferencial significativa resaltados en color azul', fig.width=14, fig.height=7}
# Visualización de datos - Volcano:
volcanoplot(eb_results, coef=2, highlight=4, names=de_results$gene_name)
```

La imagen muestra 4 genes particulares que se encuentran diferencialmente expresados en color azul. 

```{r fig.align='center', fig.cap='Heatmap con los 50 genes con expresión más significativa', fig.width=14, fig.height=7}
# Extraer los 50 genes con expresión más significativa

exprs_heatmap <- vGene$E[rank(de_results$P.Value) <= 50, ]

# Data frame
df <- as.data.frame(colData(rse_gene_SRP223512)[, c("treatment", "sra_attribute.neun")])

# Nombre de las columnas del data frame
colnames(df) <- c("treatment", "Neun/marcador")

# Permanecemos con los nombres dados por ENSEMBL. 
original_names <- rownames(exprs_heatmap)

# Cambiamos los nombres de las filas para integrarlas al heatmap.
rownames(exprs_heatmap) <- rowRanges(rse_gene_SRP223512)$gene_name[
  match(rownames(exprs_heatmap), rowRanges(rse_gene_SRP223512)$gene_id)
]

# Heatmap
# Si no se encuentra instalado el paquete, correr la siguiente línea:
# install.packages("pheatmap")
library("pheatmap")
pheatmap(
  exprs_heatmap,
  cluster_rows = T,
  cluster_cols = T,
  show_rownames = T,
  show_colnames = F,
  annotation_col = df
)
```

En ell heatmap anterior se puede notar que las áreas que presentan un color roja más intenso son las que tienen una expresión diferencial más elevandas que el resto y corresponden al grupo experimental, es decir, son neuronas que se trataron con ácido kainico, aunque cabe resaltar que también se presentan células de glía que muestran con epilepsia y que no muestran signos del marcador. 


```{r fig.align='center', fig.cap='PCA de expresión en grupos experimentales', fig.width=14, fig.height=7}
library("RColorBrewer")

# PCA - con el tratamiento: Kainate/Sham
col.group <- as.factor(df$treatment)
levels(col.group) <- brewer.pal(nlevels(col.group), "Set1")

col.group <- as.character(col.group)

plotMDS(vGene$E, labels = df$treatment, col=col.group)
```

En el PCA anterior se muestran los grupos experimentales en rojo y en azul los controles. La imagen nos permite apreciar que no hay una marcada diferencia en la expresión dentro de estos dos grupos. 

```{r fig.align='center', fig.cap='PCA de expresión en grupos con el marcador Neun', fig.width=14, fig.height=7}
# PCA - con el Neun: positivo/negativo
col.neun <- df$`Neun/marcador`
levels(col.neun) <- brewer.pal(nlevels(col.neun), "Dark2")
col.neun <- as.character(col.neun)
plotMDS(vGene$E, labels = df$`Neun/marcador`, col=col.neun)
```

En el PCA anterior se muestran diferentes muestras, algunas presentan el marcador fluorescente NeuN para identificar a las neuronas de la glía, por lo que las que se presentan como positive corresponden a las neuronas y las que se presentan como negative correspondden a las células de la glía. En conclusión nos permite ver que efectivamente existe una expresión diferencial entre ambos grupos.  

## Análisis de resultados: 

El artículo "Neuronal and glial DNA methylation and gene expression changes in early epileptogenesis" menciona que se encontrón la expresión diferencial de los siguientes genes que están relacionadoos con la epilepsia, como son: HDAC11, SPP1, GAL, DRD1 y SV2C. Sin embargo, en un análisis de expresión realizado, para mostrar los genes que presentan una expresión diferencial significativa se llevó a cabo el siguiente voolcano plot. 

```{r fig.align='center', fig.cap='El genes con expresión diferencial significativa resaltados en color azul', fig.width=14, fig.height=7}
# Código para descargar el paquete de EnhancedVolcano en caso de no tenerlo descargado
#if (!requireNamespace('BiocManager', quietly=TRUE))
 # install.packages('BiocManager')

#BiocManager::install('EnhancedVolcano') 

# Cargar el paquete: 
library(EnhancedVolcano)

EnhancedVolcano(de_results,
  lab=de_results$gene_name,
  x='logFC',
  y='P.Value')
```

En la imagen nos podemos dar cuenta que de la lista de genes relacionados con la epilepsia resalta uno, por ser, además, el gen que presentó la expresión diferencial más elevada, este es el SPP1. 

En las siguientes líneas de código presento la metodología para encontrar los genes que presentan mayor expresión, aunado con los valores que corresponden a los genes mencionados en el artículo. 

**NOTA:** Se eligieron únicamente 4 genes extremos tanto positivos como negativos, únicamente para ilustrar que los genes mencionados en el artículo, salvo uno, no se encuentran entre los primeros cuatro con mayor expresión. 

```{r}
# Nuevo data frame con los genes especificados en el artículo 
new_data_frame <- de_results[de_results$gene_name %in% c('Spp1', 'Hdac11', 'Gal', 'Drd1', 'Sv2c'), ]

# Se muestra el data frame para hacer evidente que los genes si se encuentran en el análisis
new_data_frame

# Se buscan los genes con mayor expresión diferencial negativa
head(de_results[order(de_results$logFC), ], 4)
# A su vez también se buscan los que cuentan con mayor expresión diferencial positiva:
tail(de_results[order(de_results$logFC), ], 4)

#Nuevo data frame
new_data_frame <- rbind(new_data_frame, de_results[de_results$gene_name %in% c('Spp1', 'Trh', 'Lilr4b', 'Lilrb4a', 'Folh1', 'Cldn10', 'Plk5', 'Cyp4f15'), ])

# Ordenar los valores de acuerdo con su expresión difernecial:
new_data_frame <- new_data_frame[order(new_data_frame$logFC), ]
new_data_frame
```

Ahora para comprobar la posición en la que se encuentran los genes que están relacionados con la epilepsia, se ordenará la tabla de acuerdo a su expresión diferencial. 

```{r}
de_results <- de_results[order(de_results$logFC), ]
# Data frame ordenado
head(de_results)

# Comprobación de la posición que tiene cada gen en la tabla principal. 
# Gene Hdac11
which(de_results$gene_name=='Hdac11')
# Gene Spp1
which(de_results$gene_name=='Spp1')
# Gene Gal
which(de_results$gene_name=='Gal')
# Gene Drd1
which(de_results$gene_name=='Drd1')
# Gene Sv2c
which(de_results$gene_name=='Sv2c')
```

Estos últimos resultados demuestran que aunque no fueron los genes que mostraron mayor expresión, si tuvieron una diferencia. Y que además, el PCA que de la figura 9 que ambos tipos de marcadores mostraron expresión diferencial, es decir, tanto neuronas como glía, además, como se menciona en el artículo, su propósito se cumplió. Se demostró con los datos que se encuentra una metilación diferencial.

------------------------------------------------------------------------------

Por últimmo, para ir un poco más allá en el análisis, se realizó un análisis de enriquecimiento con relación a la ontología génica (GO) de NCBI. De esta manera anaalizar de una menra más detallada los genes y su función biológica según su pvalue ajustado. 

```{r fig.align='center', fig.cap='Enriquecimiento para nalizar procesos biológicos', fig.width=14, fig.height=7}
# Correr las siquientes líneas en caso de que no se encuentre instalado el paquete de GEOquery 
#if (!require("BiocManager", quietly = TRUE))
 #   install.packages("BiocManager")

#BiocManager::install("GEOquery")

#if (!requireNamespace("BiocManager", quietly = TRUE)) {
 #   install.packages("BiocManager")
#}

#BiocManager::install("clusterProfiler")

# Cargar el paquete:
library(GEOquery)
library(clusterProfiler)
library(org.Mm.eg.db)

# Para hacer un análisis de enriquecimiento 
ego <- enrichGO(gene = de_results$gene_name,
                OrgDb = org.Mm.eg.db,
                keyType = "SYMBOL",  # Corregido: "keyType" en minúsculas
  # Queremos analizar los procesos biológicos. 
                ont = "BP",
                pAdjustMethod = "BH",
                pvalueCutoff = 0.05)

# Para lo que es necesario cambiar el formato en que se encuentran los identificadores que regresa recount3. 
# Se eliminan los puntos decimales para evitar problemas en el análisis. 
ensembl_ids <- rownames(assay(rse_gene_SRP223512))
ensembl_ids_clean <- sub("\\..*", "", ensembl_ids)

library(AnnotationDbi)

# Mapear identificadores 
gene_symbols <- mapIds(
     org.Mm.eg.db,
     keys = ensembl_ids_clean,
     column = 'SYMBOL',
     keytype = 'ENSEMBL',
     multiVals = 'first'
)

# Pequeño filtrado para evitar problemas posteriores. 
important_genes <- na.omit(gene_symbols)

# Una vez más se hace el análisis de enriquecimiento pero con datos limpios y filtrados, se conserva el resto de los parámetros. 
ego <- enrichGO(
     gene=important_genes,
     OrgDb = org.Mm.eg.db,
     keyType = 'SYMBOL',
     ont = 'BP',
     pAdjustMethod = 'BH',
     pvalueCutoff = 0.05
)

# Se muestra el dotplot para observar los resultados. 
dotplot(ego, showCategory=20)
```

```{r fig.align='center', fig.cap='Enriquecimiento de acuerdo a las rutas metabólicas', fig.width=14, fig.height=7}
# Se cambian los ids que habíamos estado trabajando a ids de entrez. 
genes_entrez <- bitr(important_genes, fromType = 'SYMBOL', toType = "ENTREZID", OrgDb = org.Mm.eg.db)

# Enriquecimiento de rutas metabólicas. 
kegg <- enrichKEGG(gene = genes_entrez$ENTREZID, organism = 'mmu')
dotplot(kegg, showCategory=15)
```


## Conclusión:

Como se mencionó con anterioridad visualmente con los PCA, se presentó expresión diferencial tanto en nueronas, positivas para el marcador NeuN y glía, negativas para el marcador. Al mismo tiempo, el PCA donde se encuentran las muestras de placebo y epilepsia, demuestra que las muestras sin importar si se encuentran en el grupo control (placebo) o experimental (epilepsia) no mostraron diferencias entre los grupos con respecto a su expresión. Salvo en las primeras dimensiones. El resto y la mezcla entre las muestras puede deberse a que no hay cambios drásticos en la expresión. Es decir, que existe mucha variabilidad entre las muestras. Sin mencionar que en el grupo control, al que no se indujo a la epilepsia existían tanto células neuronales como células de la glía, mismo caso ocurrió con las muestras experimentales, por lo que no se ve clara la separación entre ambos grupos.  

Con todo esto podemos concluir que efectivamente existe un cambio en la expresión tanto en glía como en neuronas.Por otro lado, existen genes que no están directamente relacionados con la epilpsia, pero que mostraron niveles altos de expresión y aunque no se compara mucho la expresión con los directamente relacionados, si presentaron expresión diferencial. 

## Referencias: 

